【裁判字號】    99,上易,531
【裁判日期】    990728
【裁判案由】    恐嚇等
【裁判全文】
臺灣高等法院臺中分院刑事判決         99年度上易字第531號
上  訴  人  臺灣臺中地方法院檢察署檢察官
上  訴  人
即  被  告  丙○○
            壬○○
上列上訴人因被告恐嚇等案件，不服臺灣臺中地方法院98年度易
字第3868號中華民國99年 3月17日第一審判決（起訴案號：臺灣
臺中地方法院檢察署98年度偵字第7244號），提起上訴，本院判
決如下：
    主    文
上訴駁回。
    犯罪事實及理由
一、本案經本院審理結果，認第一審就上訴人即被告（下稱被告
    ）丙○○（為與原判決用語一貫，以下仍沿「李秉融」之名
    ）、壬○○共同犯強制罪部分，判決有罪之用法及量刑，暨
    就被告李秉融、壬○○被訴恐嚇取財部分，判決無罪，均無
    不當，應予維持，並引用第一審判決書記載之事實、證據及
    理由（如附件）。
二、被告李秉融、壬○○2人上訴意旨略以：事發地點廣闊，無
    固定出入所，且證人們分聚不同地點，被告2人手無寸鐵，
    如何控制行動自如之證人乙○○等人離去，如果被告2人由
    有強暴、脅迫手段，站在遠離現場之鄭安義和辛○○怎會不
    馬上離去或報警？又如被告2人是以恐嚇、脅迫證人們簽署
    委託書備註欄，則為何甲○○之妻子及友人鄭安義為何沒簽
    到，顯見被告2人未脅迫渠等簽下委託書；地主之子廖泰呈
    在現場停留約1小時，只有看到乙○○在現場咆哮，並未看
    見或聽見被告2人有控制證人們行動自由及出言恐嚇之舉，
    顯見證人們有串供之嫌；證人鄭安義是甲○○之友人，卻是
    證人戊○○、辛○○邀約一同到現場，顯見證人們早已熟識
    ，並非僅兩兩相識及當日才認識，顯有預謀串供之虞；證人
    鄭安義於警詢供詞前後矛盾，其於事發時既已到路旁，沒聽
    見沒看到任何脅迫行為，何以會知道或聽見乙○○等人是非
    自願而為被告2人強迫簽立委託書？云云。
三、上訴人即臺灣臺中地方法院檢察署檢察官上訴之意旨謂：原
    審判決被告李秉融、壬○○恐嚇取財部分無罪，其所持見解
    並非妥適，請求撤銷改判，理由為：
  (一)本件被告李秉融、壬○○有民國98年1月16日下午2時30分許
    ，前往廖泰呈位在臺中縣新社鄉○○街○段27號住處，當日
    被告李秉融復輾轉聯繫廖泰呈以其父廖文勝所有位在臺中縣
    新社鄉○○○段942、943、943之2、3、4、6、7號地號等8
    筆土地(下稱系爭土地)借款之第二順位抵押權人(下稱二胎
    金主)朱王寶玉於是日攜帶系爭土地之所有權狀正本到場辦
    理貸款及塗銷，朱王寶玉遂託人攜帶系爭土地之所有權狀到
    場，至同日下午3時30分至4時許張士奇、乙○○、甲○○、
    己○○、戊○○、丁○○、辛○○與鄭安義、甲○○之妻始
    到達上開地點，該時被告2人方知當日金主方之代表(即乙○○等人)僅是代表金主看土地，而非完成貸款行為，二胎金
    主朱王寶玉方面之人始先行離去等語，此為原審所認定。惟
    查：證人乙○○於審理時證稱：「當日過程中有1位陌生人
    在旁邊看，看他的穿著應是隔壁的農夫而已，但不知對方為
    何人，…李秉融又對我說他來這裡漏氣，說沒那麼簡單放我
    們走，要我們拿一些錢出來，說他要去山下請人家吃飯，他
    說不會讓我們白花錢，叫我們也可以去吃飯…，整個過程中
    我沒看到有人送權狀來，也沒有看到權狀的正本或影本」等
    語；證人張士奇於審理時證述：「因為我剛才說的那位廖姓
    仲介說借貸案還要繼續做，所以需要權狀影本，是廖姓仲介
    要求要向壬○○他們拿權狀影本，吃飯的原因是因為我們當
    天遲到1個多小時，持有土地權狀早就離開了」等語；證人
    甲○○證稱：「(為何你們每人要給被告2人各500？)被告他
    們是說要去拿什麼東西，要跟地主抱歉，所以要給地主一些
    錢補償，說要請地主吃飯，表示抱歉的意思」等語；證人廖
    泰呈證稱：「那位代表下車後，有把權狀拿給被告他們看，
    後來得知當天無法放款之後，那位代表就把權狀拿著開車離
    開了，二胎金主的代表停留在現場約1、20分鐘，他走時沒
    有說什麼話，也沒有說要我們請客賠罪或賠償之類的話」等
    語；證人戊○○證述：「…被告邀我們去吃飯，我們說天色
    很晚了，怕家裡有事都不願意去，被告他們說要請對方的人
    吃飯，對方的人包括地主，被告沒有講到底有誰…那天有無
    二胎金主本人或派代表到場我不知道，我當天也沒有看到土
    地權狀正本」等語；證人丁○○證稱：「(你到現場之後一
    直到離開之前，有無看到二胎金主那邊的人?)沒有…當天我
    沒有看到權狀的正本」等語；證人李秉融證稱：「…乙○○
    他們一直到下午3點半才到場，當時我們與朱姓金主已經等
    候1個多小時了，而當乙○○到場之後我才知道他們當天只
    是要來看現場而已，我看到這個情形判斷當天不會辦理放款
    ，所以我就請朱姓金主和他帶來的代書先離開…」等語。是
    以，證人李秉融、廖泰呈、張士奇對於當天二胎金主本人是
    否在場及何時離開，證述已顯有不同，另由其餘證人證述均
    稱當日並無看到二胎金主或其代表，亦未看到系爭土地權狀
    正本或影本，所以，對於當日二胎金主或其代表是否有到案
    發現場已有疑慮，被告2人是否有巧取名目而以恐嚇之方式
    意圖為自己不法所有尚有未明。
  (二)另按「意圖為自己或第三人不法之所有，以恐嚇使人將本人
    或第三人之物交付者，處…」刑法第346條第1項定有明文。
    本件縱如原審認定當日二胎金主或其代表確實有至案發現場
    ，被告係因二胎金主或其代表至案發現場等待過久，因欲再
    請二胎金主將系爭土地權狀交付供其使用，所以才打算請二
    胎金主吃飯，惟此僅係被告2人之個人主觀想法，對證人乙○○等人而言，乙○○並無任何招待二胎金主或其代表吃飯
    之法律上義務，被告2人以恐嚇之方式強行要求證人乙○○
    等人各拿出新臺幣500元，亦無任何民事上之法律基礎，此
    實有「為第三人不法所有之意圖」等語。
四、就被告李秉融、壬○○2人上訴部分：
    本院續查：原審判決已就被告2人何以成立強制罪，詳予調
    查各相關事證，且論證說理甚明。被告2人之上訴均是就證
    人乙○○等人供證之可信性提出其個人臆測之看法，並未具
    體指出原審之採證、用法有何違背證據法則及違背法令之處
    。其次，卷附委託書上確有「如貸款案未能如期完成，所有
    金主一方之代表（仲介）願共同分擔6%（放款總金額）手續
    費之果」之備註記載，而證人張士奇、乙○○、戊○○、己○○、甲○○、丁○○及辛○○等7人土地貸款之輾轉仲介
    人亦確有於卷附委託書備註欄之上方簽名及書寫身分證字號
    、住址等之事實，此為被告2人所是認，被告李秉融並自承
    該備註內容為其所書寫。其次，證人張士奇等人係本件土地
    貸款之輾轉仲介人，常情上貸款仲介人係為分得仲介報酬而
    來，則衡之常情焉有仲介貸款不成，仲介人反須共同分擔放
    款手續費責任之理？若非事出因，證人張士奇等土地貸款之
    輾轉仲介人自不可能無故簽署上開不利於己之委託書。再者
    ，被告李秉融、壬○○亦同是本件土地貸款輾轉仲介人之一
    ，然於委託書內簽署自負不利己之備註條款者，竟僅有證人
    張士奇等7人，卻獨缺被告李秉融、壬○○2人之簽署，若該
    備註欄之內容是證人張士奇等7人所自願簽署，何以同是輾
    轉仲介人之被告李秉融、壬○○2人卻獨能免責，其不合理
    甚明。本件各方人員既係為土地貸款而來，惟因連繫錯誤致
    無法辦理貸款，於地主之子廖泰呈進入屋內及二胎金主之代
    表人先行離去後，既然仲介不成，各輾轉仲介人原可各自離
    去，且無須無故簽署對己不利之委託書備註條款，若非受被
    告2人之脅迫強制，則何以致之，事證甚為明確，被告2人所
    辯要無足採。另證人鄭安義與甲○○之配偶既均非本件之輾
    轉仲介人，且其等係與甲○○一同前去，而甲○○已被迫簽
    署委託書之備註條款，則其等局外人自無再負擔仲介不成之
    責任之理，故其等未於委託書上簽署，不足為有利於被告2
    人之認定。原審判決認事用法核無違誤，量刑亦屬允當，被
    告2人上訴意旨猶執前詞否認犯罪，並無理由，應予駁回。
五、就檢察官上訴部分：
    本院續查：
  (一)按證人之證詞，屬供述證據之一種，而供述證據具有其特殊
    性，與物證或文書證據具有客觀性及不變性並不相同。蓋人
    類對於事物之注意及觀察，有其能力上之限制，未必如攝影
    機或照相機般，對所發生或經歷的事實能機械式無誤地捕捉
    ，亦未必能洞悉事實發生過程之每一細節及全貌。且常人對
    於過往事物之記憶，隨時日之間隔而漸趨模糊或失真，自難
    期其如錄影重播般地將過往事物之原貌完全呈現。此外，因
    個人教育程度、生活經驗、語言習慣之不同，其表達意思之
    能力與方式，亦易產生差異。故供述證據每因個人觀察角度
    、記憶能力、表達能力、誠實意願、嚴謹程度及利害關係之
    不同，而有對相同事物異其供述之情形發生，而其歧異之原
    因，未必絕對係出於虛偽所致。是以證人之證詞，遇有前後
    不一，或彼此互相齟齬之情形，法院應就其全盤供述之意旨
    ，佐以卷內證據為綜合判斷，並依據經驗法則及論理法則，
    詳予剖析其供述異、同之情形，調查其他必要之證據，以去
    瑕存真，定其取捨，若足認其關於基本事實之陳述，果於真
    實性無礙時，即非不得予以採信。況證人之供述，前後稍有
    不符或相互間有所歧異，究竟何者可採，事實審法院非不可
    本於經驗法則，斟酌其他情形，作合理之比較，定其取捨；
    若其基本之陳述與真實性無礙時，仍非不得予以採信，非謂
    一有不符或矛盾，即認其全部均為不可採信；從而供述之一
    部認為真實者，予以採取，自非證據法則所不許。因之，證
    人供述前後縱有差異，事實審法院依憑證人前後之供述，斟
    酌其他證據，本於經驗法則與論理法則，取其認為真實之一
    部，作為論罪之證據，自屬合法，亦迭經最高法院著有判決
    足按。經查，本件事發當日，在現場之人，不計地主及二胎
    金主方面之人員在內，僅就介入本件仲介土地貸款之人員言
    ，自李秉融以下至辛○○，已有9人之多，此尚不包括陪同
    前開仲介人員前去而不相干之員，再參以渠等在現場之仲介
    人員既非始終聚集在一處，則各人所見事件發生之經過自必
    各有不所，則若有供不同，並非既屬不實。次查，被告李秉
    融於原審證稱：「…乙○○他們一直到下午3點半才到場，
    當時我們與朱姓金主已經等候1個多小時了，而當乙○○到
    場之後我才知道他們當天只是要來看現場而已，我看到這個
    情形判斷當天不會辦理放款，所以我就請朱姓金主和他帶來
    的代書先離開…」等語。屬於中立地位之證人廖泰呈於原審
    亦證稱：「那位代表下車後，有把權狀拿給被告他們看，後
    來得知當天無法放款之後，那位代表就把權狀拿著開車離開
    了，二胎金主的代表停留在現場約1、20分鐘，他走時沒有
    說什麼話，也沒有說要我們請客賠罪或賠償之類的話」等語
    。而對照另不同立場之證人乙○○於原審審理時同證稱：「
    當日過程中有1位陌生人在旁邊看，看他的穿著應是隔壁的
    農夫而已，但不知對方為何人」等語。參以本件係因地主之
    子廖泰呈為辦理土地之民間貸款而起，衡情欲辦理民間土地
    貸，必須先塗銷前順位之抵押權（即本件之二胎抵押權），
    而事發當日之糾紛既是起因於連繫錯誤，以為仲介辛○○覓
    得之新金主可於當日辦峻新貸款，則在常情除由所有輾轉仲
    介之人員出面外，亦必由地主、新金主及前順位抵押權人均
    出面，否則無法辦峻誤以為當日即可完成之貸款手續（含抵
    押權之塗銷及新設定），是以證人廖泰呈、李秉融所稱事發
    當日二胎金主方面有人到場等語，不僅合於情理，亦與證人
    乙○○所證不用違背，要堪信實。至於其他在場之輾轉仲介
    人員是否有看二胎金主或其代表人，或有無看到系爭土地權
    狀正本或影本，因各輾轉仲介人之到場，所圖不過為求仲介
    成功之分紅報酬，並非人人皆有能耐得以介入處理地主、舊
    金主、新金主間貸款事宜之折衝，則其各人縱有所見不同，
    或未見聞二胎金主或其代表人或系爭土地權狀者，實亦合乎
    常情，不足以推翻廖泰呈、李秉融、及乙○○上開供證之可
    信性。
  (二)被告2人確係透過張士奇轉知乙○○、甲○○、己○○、戊○○、丁○○、辛○○6人，表示要請二胎金主吃飯，請渠
    等每人支付500元作為吃飯費用，經乙○○向甲○○、己○○、戊○○、丁○○（由己○○墊付）、辛○○等人各收取
    500元後，全數交付被告李秉融收執，另張士奇及被告壬○○亦有分別支付500元予被告李秉融等情，業據證人張士奇
    、乙○○、甲○○、己○○、戊○○、丁○○、辛○○於原
    審證述明確，可見於當際被告等人並非無故向在場介入仲介
    之人員各索取500元，徵諸事發當日確實發生因連繫不當致
    大批人馬到了現場，卻無法完成辦理貸款之窘境，而欲塗銷
    二胎抵押權以順利完成新貸款，又須二胎抵押權人之協助，
    則被告等人為善後，提議要請二胎金主致歉，難謂自始有不
    法所有意圖。
  (三)檢察官上訴並未提出其他不利被告2人之證據，其上訴意旨
    仍執前詞指摘原判決不當，不過純係上訴人所持見解不同所
    生之採證認定歧異，並無理由，應予駁回。
據上論斷，應依刑事訴訟法第373條、第368條，判決如主文。
本案經檢察官庚○○到庭執行職務。
中    華    民    國    99    年    7     月    28    日
            刑事第五庭  審判長法  官  趙  春  碧
                              法  官  林  宜  民
                              法  官  賴  恭  利
上列正本證明與原本無異。
不得上訴。
                              書記官  林  育  萱
中    華    民    國    99    年    7     月    28    日
■附件：第一審判決
臺灣臺中地方法院刑事判決              98年度易字第3868號
公  訴  人  臺灣臺中地方法院檢察署檢察官
被      告  李秉融  男  42歲（民國○○年○月○日生）
                    身分證統一編號：Ｚ000000000號
                    住臺中市○區○○路42號
            壬○○  男  34歲（民國○○年○○月○○日生）
                    身分證統一編號：Ｚ000000000號
                    住新竹市○○區○○路148之1號
                    居臺中縣太平市○○路337巷2弄13號7樓
共      同
選任辯護人  尤榮福律師
上列被告等因恐嚇等案件，經檢察官提起公訴（98年度偵字第72
44號），本院判決如下：
    主    文
李秉融、壬○○共同犯強制罪，各處有期徒刑肆月，如易科罰金
，均以新台幣壹仟元折算壹日。
李秉融、壬○○其餘被訴恐嚇取財部分，均無罪。
    犯 罪 事 實
一、緣有廖泰呈欲以其父廖文勝所有之臺中縣新社鄉○○○段94
    2 、943 、943 之2 、943 之3 、943 之4 、943 之6 、94
    3 之7 地號等8 筆土地（下稱「942 地號等土地」）作為辦
    理民間貸款之標的物，而於民國98年1 月初某日委託李秉融
    為其尋覓民間金主提供貸款資金，李秉融乃委託友人壬○○
    代辦此事，壬○○轉而委託張士奇代為探詢有無金主意欲出
    資借貸，張士奇隨即將上開委託內容告知兼有從事仲介土地
    買賣貸款事務之乙○○，並向乙○○表示地主欲貸款新台幣
    （下同）9 百萬元至1 千萬元左右，事成之後，仲介可抽取
    貸款金額百分之6 的報酬後，乙○○轉而要甲○○去尋覓金
    主，經甲○○將此事告知從事代書業務之己○○，而經己○○告知戊○○，及經戊○○告知丁○○，再經丁○○告知辛○○此事後，由辛○○覓得有意願貸款之金主，並受該金主
    委託前往勘查上開土地，俾供決定是否同意貸款後，辛○○
    乃向丁○○回覆要去看土地，經丁○○、戊○○、己○○輾
    轉將此事告知甲○○轉知乙○○知悉後，乙○○竟誤以為丁○○、戊○○等人己尋得金主，且金主願意放款，遂於98年
    1 月15日撥打電話聯絡廖泰呈表示翌日要放款，要廖泰呈準
    備印鑑、土地權狀正本等資料，乙○○復又於同日聯絡張士
    奇表示翌日（16日）要去看土地，金主好像有意思要借等語
    ，嗣經張士奇以上開乙○○所言告知壬○○轉知李秉融後，
    李秉融、壬○○均誤以為於98年1 月16日當日即可完成貸款
    行為，乃透過張士奇與乙○○相約於98年1 月16日下午2 時
    30分許見面後，隨即先於同日凌晨12時許，前往廖泰呈位於
    臺中縣（起訴書誤為「臺中市」）新社鄉○○街○ 段27號住
    處，由廖泰呈在李秉融提出之委託書「委託人」欄簽名捺指
    印，及代其父廖文勝簽名蓋印並書寫身分證字號、住址後，
    將該紙僅填入委託人資料及印有制式條約內容之委託書1 紙
    交還李秉融收執，李秉融復又輾轉聯繫上廖泰呈前以上開土
    地借款之第二順位抵押權人（下稱「二胎金主」）朱王寶玉
    ，請朱王寶玉於是日攜帶上開942 地號等土地之所有權狀正
    本到場辦理貸款及塗銷。其後，李秉融、壬○○於同日下午
    2 時30分許抵達上址廖泰呈住處時，廖泰呈業在住處等候，
    二胎金主朱王寶玉亦託人攜帶上開942 地號等土地之所有權
    狀到場。嗣張士奇、乙○○及所偕同前往之甲○○、己○○
    、戊○○、丁○○、辛○○與鄭安義（甲○○之友人，與本
    案無關）、甲○○之妻（與本案無關）等人，陸續於同日下
    午3 時30分許至4 時許抵達上開廖泰呈住處後，因辛○○一
    下車即逕自勘查土地，並表示今日僅是代表金主看土地，並
    非辦理貸款後，乙○○始知悉當日無法完成貸款行為，心生
    憤怒，乃當場以「不是說要來放款，為何是來看土地」等語
    ，斥責丁○○、戊○○、辛○○等人。在旁等候之李秉融、
    壬○○見狀，亦因此心生不滿，乃透過張士奇要求乙○○等
    人必須給地主交代，經張士奇居中於乙○○與李秉融、壬○○間來回詢問、傳遞雙方意見，約莫經過1 、2 小時之久，
    除辛○○曾表示回去跟金主說之後，若金主認為可以，再叫
    金主來看，其回去之後再盡量促成等語外，雙方並無獲致任
    何結論，廖泰呈見是日已不可能完成貸款，乃逕自進入屋內
    休息。至此，李秉融、壬○○認為乙○○等人未能給予任何
    具體回應，乃請二胎金主朱王寶玉方面之人先行離去，渠等
    認為係遭乙○○等人耍弄，意欲給予教訓，遂基於強制罪之
    共同犯意聯絡及行為分擔，由李秉融、壬○○先對乙○○、
    甲○○、己○○、戊○○、丁○○、辛○○脅迫稱「誰離開
    誰就有事情」、「腳骨不要的人就走」、「誰離開就打斷誰
    的腿」等語，致生現實之身體安全危害，同時站在上開土地
    旁之道路上，作勢阻擋乙○○等人離開，致年逾50至70餘歲
    不等之乙○○、甲○○、己○○、戊○○、丁○○、辛○○
    等老者，縱無行動自由受限之情形，惟因斯時已屆深冬時日
    之下午5 、6 時許，時間已晚，天色昏暗，渠等均憚於李秉
    融、壬○○所為上開脅迫言語之恫嚇，而不敢自行離開現場
    ，李秉融、壬○○即以此脅迫方式妨害人行使權利。其後，
    乙○○、甲○○、己○○、戊○○、丁○○、辛○○只好三
    兩成群在旁等候，並由乙○○負責與居間之張士奇談論、溝
    通應如何處理此事，李秉融、壬○○復接續上開強制犯意，
    藉口因廖泰呈亟需用錢但未能於當日取得貸款，要求乙○○
    、甲○○、己○○、戊○○、丁○○、辛○○必須繼續完成
    上開貸款案，如未依限完成，即須支付金錢作為賠償，而由
    李秉融在上開委託書下方書立「備註：如此貸款未能如期完
    成，所有金主方之代表（仲介）願共同分擔6 ％（放款總金
    額）手續費之果」此一條件後，將該紙委託書交付壬○○轉
    交張士奇，由張士奇轉交予乙○○，李秉融、壬○○並對乙○○等人脅迫稱「倘若不在受託人欄簽名，沒有簽不能走」
    ，乙○○雖明知自己僅為負責仲介金主貸款之人，並無負擔
    上開委託書備註欄所載條件之義務，惟因其聽聞李秉融、壬○○所言脅迫言詞，又急於離開現場，乃受迫在受託人欄簽
    名及書寫身分證字號、地址等個人資料後，將上開委託書傳
    遞給戊○○、己○○、甲○○、丁○○、辛○○等人簽名，
    戊○○、丁○○雖不願意負擔上開備註欄之條件，然因渠等
    亦聽聞李秉融、壬○○所言脅迫言詞後，亦受迫在受託人欄
    簽名及書寫自己之身分證字號、地址，另己○○、甲○○、
    辛○○則因天色已晚，未能看清楚上開委託書之備註欄內容
    ，加以渠等亦聽聞李秉融、壬○○所言脅迫言詞，為求趕快
    離開該處，亦受迫在受託人欄簽名及書寫自己之身分證字號
    、地址後，再由乙○○將上開委託書交還李秉融、壬○○收
    執，李秉融、壬○○遂共同以上開脅迫方式，使乙○○、甲○○、己○○、戊○○、丁○○、辛○○行無義務之事。嗣
    因李秉融、壬○○偕同張士奇於98年1 月20日某時許，前往
    乙○○位於臺中縣太平市○○路之住處，要求乙○○湊出35
    萬元時（李秉融、壬○○、張士奇就此部分所涉恐嚇危害安
    全罪嫌，業經檢察官另為不起訴處分確定），經乙○○報警
    處理，而循線查悉上情。
二、案經乙○○、甲○○、己○○、戊○○、丁○○、辛○○訴
    由臺中縣警察局太平分局報請臺灣臺中地方法院檢察署檢察
    官偵查起訴。
    理    由
甲、程序方面：
一、按被告以外之人於審判外之言詞或書面陳述，除法律有規定
    者外，不得作為證據，刑事訴訟法第159 條第1 項定有明文
    ；而所謂法律有規定者，即包括同法第159 條之1 至之1 所
    規定傳聞證據具有證據能力之例外情形；故如欲採被告以外
    之人於審判外之言詞，如警詢或偵查中之陳述為證據時，必
    須符合法律所規定之例外情形，方得認其審判外之陳述有證
    據能力（最高法院97年度台上字第4488號判決意旨參照）。
    又按被告以外之人於檢察事務官、司法警察官或司法警察調
    查中所為之陳述，與審判中不符時，其先前之陳述具有較可
    信之特別情況，且為證明犯罪事實存否所必要者，得為證據
    ，刑事訴訟法第159 條之2 定有明文，而該條所謂「具有較
    可信之特別情況」，係指證人於司法警察調查中所為之陳述
    ，與審判中不符，而其先前之陳述，從客觀上之環境或條件
    等情況加以觀察，有足以取代審判中交互詰問之可信性保證
    者而言。證人所為之先前陳述，相較於審判中之陳述，是否
    具有更可信之特別情況，應依其陳述時外部之客觀情況觀之
    ；而所謂「顯有不可信」、「相對特別可信性」、「絕對特
    別可信性」，係指陳述是否出於供述者之真意、有無違法取
    供情事之信用性而言，故應就偵查或調查筆錄製作之原因、
    過程及其功能等加以觀察其信性，據以判斷該傳聞證據是否
    有顯不可信或有特別可信之情況而例外具有證據能力（最高
    法院94年度臺上字第629 號、96年度台上字第5979號判決參
    照）。次按，被告以外之人於檢察事務官、司法警察官或司
    法警察調查中所為之陳述，與審判中不符時，其先前之陳述
    具有較可信之特別情況，且為證明犯罪事實存否所必要者，
    得為證據，刑事訴訟法第159 條之2 定有明文。被告以外之
    人於檢察事務官、司法警察（官）調查時所為之陳述，依同
    法第159 條規定，本無證據能力，必須具備「可信性」及「
    必要性」二要件，始適用上開規定而例外具有證據能力，得
    作為判斷之依據。所謂「較可信之特別情況」，係屬「信用
    性」之證據能力要件，而非「憑信性」之證據證明力，法院
    應比較其前後陳述當時之原因、過程、內容、功能等外在環
    境加以觀察，以判斷先前之陳述，是否出於真意之供述、有
    無違法取供等情形，其「信用性」獲得確保之特別情況（最
    高法院98年度台上字第1912號判決意旨參照）。查本案證人
    乙○○、甲○○、己○○、戊○○、丁○○、辛○○、鄭安
    義、廖泰呈、張士奇等人，於本院審理時均到庭具結經交互
    詰問，渠等之陳述內容均為證明本案犯罪事實存否所必要，
    且渠等於警局詢問時陳述的時點，相較於本院審理時陳述的
    時點，更為接近案發時點，對於相關情節的記憶自然較為鮮
    明。渠等就親自見聞之事實，在偵查人員逐一詳細詢問下所
    為之完整陳述，未受到人情或外力的干擾，較諸在審理期間
    與被告同時在庭的情況下，會擔心遭到他人的指摘或報復，
    而較有迴護被告或匿飾自己所知情節的心態，自然具有較可
    信之特別情況。是比較上開證人前後陳述之原因、過程、內
    容、功能等外在環境加以觀察，足認其於第一次警詢之陳述
    ，難認有司法警察違法取供之情形，且係出於真意而為陳述
    ，已足以確保其信用性，均認得採為本案證據。至被告李秉
    融、壬○○之共同選任辯護人所辯：乙○○、甲○○、己○○、戊○○、丁○○、辛○○、鄭安義於警詢中所為之陳述
    均無證據能力云云，即無可採，合先敘明。
二、次按被告以外之人（包括證人、鑑定人、告訴人、被害人及
    共同被告等）於審判外之陳述雖不符刑事訴訟法第159 條之
    1 至之4 等4 條之規定，而經當事人於審判程序同意作為證
    據，法院審酌該言詞陳述或書面陳述作成時之情況，認為適
    當者，亦得為證據；當事人、代理人或辯護人於法院調查證
    據時，知有刑事訴訟法第159 條第1 項不得為證據之情形，
    而未於言詞辯論終結前聲明異議者，視為有前項之同意，同
    法第159 條之5 定有明文。立法意旨在於傳聞證據未經當事
    人之反對詰問予以核實，原則上先予排除。惟若當事人已放
    棄反對詰問權，於審判程序中表明同意該等傳聞證據可作為
    證據；或於言詞辯論終結前未聲明異議，基於尊重當事人對
    傳聞證據之處分權，及證據資料愈豐富，愈有助於真實發見
    之理念，且強化言詞辯論主義，使訴訟程序得以順暢進行，
    上開傳聞證據亦均具有證據能力。本案被告2 人、共同選任
    辯護人、公訴人於本院審理程序時除上開證據外，就本院下
    列所引用之其餘證據，並未加爭執，且本院審酌證據作成之
    形式，均無瑕疵、與待證事實具有關連性等情況，認為適當
    ，且無違法取得之情形，既經本院依刑事訴訟法規定踐行調
    查證據程序，均具有證據能力。
乙、實體方面：
壹、有罪部分：
一、訊據被告李秉融、壬○○均矢口否認有何強制犯行，均辯稱
    ：當天並未出言脅迫乙○○、甲○○、己○○、戊○○、丁○○、辛○○等人，沒有不讓他們離開，是乙○○等人同意
    委託書備註欄之內容才簽名的，當天是乙○○生氣罵跟他一
    起來的人云云。經查：
（一）廖泰呈確有以上開942 地號等土地作為辦理民間貸款之標
      的物，委託被告李秉融代為仲介金主貸款，被告李秉融乃
      委託被告壬○○代辦此事，壬○○轉而委託張士奇代為探
      詢有無金主意欲出資借貸，張士奇隨即將此事告知兼有從
      事仲介土地買賣貸款事務之乙○○，並向乙○○表示地主
      欲貸款9 百萬元至1 千萬元左右，事成之後，仲介可抽取
      貸款金額百方之6 之報酬後，乙○○轉而要甲○○去尋覓
      金主，經甲○○告知從事代書業務之己○○，而經己○○
      告知戊○○，及經戊○○告知丁○○，再經丁○○告知辛○○此事後，由辛○○覓得有意願貸款之金主，並受該金
      主委託前往勘查上開土地以決定是否同意貸款乙節，業經
      證人即告訴人乙○○、甲○○、己○○、戊○○、丁○○
      、辛○○及證人張士奇、廖泰呈等人於本院審理中到庭具
      結證述明確，核與渠等於警詢、偵查中就此部分之陳述相
      符，被告李秉融、壬○○對此並不爭執，是被告李秉融、
      壬○○係屬受證人廖泰呈（即上開942 地號等土地之地主
      方面）委託辦理土地貸款事務之人，證人乙○○、甲○○
      、己○○、戊○○、丁○○、辛○○則是受有意放貸之金
      主委託辦理貸款事務之人，至證人張士奇則係居於被告2
      人與乙○○之間仲介、聯繫之人，合先認定。
（二）又，被告2 人與乙○○等6 人相約於98年1 月16日下午下
      午2 時30分許見面乙節，及被告2 人與乙○○均誤認該次
      見面即可完成貸款行為，嗣於上揭時地碰面後，始得知證
      人辛○○僅代表金主前往勘查土地，當日並無貸款動作，
      致被告2 人與乙○○各有憤怒之反應出現乙節，分經證人
      廖泰呈、張士奇、乙○○、甲○○、己○○、戊○○、丁○○、辛○○於本院審理中具結證述在卷，被告2 人對此
      亦不爭執，是以，被告2 人所辯：渠等以為當天是要放款
      ，沒想到到現場才知道只是看土地而已，覺得有遭乙○○
      等人耍弄，才希望乙○○等人能給地主交代，乙○○在現
      場也很生氣罵他帶來的人等語，非屬子虛。本院審酌證人
      乙○○及被告2 人參與上揭土地貸款事務之目的，均係為
      賺取仲介費用，且渠等因誤認當日要貸款之故，除代表金
      主之證人乙○○致電廖泰呈告知須準備印鑑及土地權狀等
      資料外，被告2 人亦有先請廖泰呈簽立委託書之行為，顯
      見被告2 人及證人乙○○就促成上揭土地貸款乙事，各有
      挹注心力之事實無訛，以此推之，則證人乙○○嗣後在現
      場始知悉當日並無放款乙事時，因心中憤怒而以「不是說
      要來放款，為何是來看土地」等語斥責其他參與仲介之丁○○、戊○○、辛○○等人之反應，即非全然無據，而被
      告2 人因知悉當日無法辦理貸款，心生不滿，而直接或透
      過居間之張士奇間接要求代表金主方面之乙○○等人必須
      給地主交代之反應，自屬人情之常，縱被告2 人斯時有出
      言斥責證人乙○○等人之行為，難認悖於事理。是以，證
      人乙○○到庭所證：伊等之中的人就說「我們是來看地而
      已」，被告2 人聽了就很生氣，李秉融就說「你給我裝瘋
      子（台語）」，壬○○表情很兇，李秉融就去田地那邊拿
      起一根棍子，拿高高作勢要打人，後來他把棍子用力敲在
      地上，李秉融對張士奇說「張士奇，人是你帶來的，你要
      負責，我沒有美國時間跟你玩遊戲」，張士奇就過來找伊
      ，對伊說「阿何，你不能這樣給我裝瘋子，你叫我怎麼跟
      人家交代（台語）」等語，及證人甲○○、己○○、戊○○、丁○○、辛○○所證：李秉融、壬○○很生氣等語，
      應非子虛，尚值採信。
（三）再，卷附委託書之委託人欄內之廖文勝、廖泰呈簽名，係
      被告2 人於98年1 月16日凌晨12時許，前往廖泰呈上址住
      處，由被告李秉融提供該紙委託書予廖泰呈簽署，斯時該
      委託書並無加註備註欄之文字，廖泰呈並於簽署完畢後，
      將該紙委託書交付被告李秉融收執乙節，業經證人廖泰呈
      、李秉融、壬○○到庭證述明確，互核相符。而上開委託
      書備註欄所載文字，係被告李秉融於98年1 月16日下午5
      、6 時許，得悉當日辛○○只是代表金主勘查土地後，經
      其要求證人乙○○等人須給予地主交代未果後，始由其在
      上開委託書下方書立「備註：如此貸款未能如期完成，所
      有金主方之代表（仲介）願共同分擔6 ％（放款總金額）
      手續費之果」此一條件後，將該紙委託書交付被告壬○○
      轉交張士奇，由張士奇轉交予證人乙○○，要求證人乙○○等人在受託人欄簽名乙節，亦經證人乙○○、張士奇、
      壬○○證述在卷，並經被告李秉融自承上開委託書備註欄
      之文字為其所書寫等語明確。從而，被告李秉融、壬○○
      要求證人乙○○等人不能離開現場及要渠等簽立上開委託
      書之行為，是否出於脅迫而為？是以因此妨害證人乙○○
      等人行使權利及行無義務之事？厥為本案所爭執之處。經
      查：
    1.證人乙○○於本院審理中具結證稱：伊等這邊的人想要離
      開，但被告2 人不願讓伊等離開，一直用三字經罵伊等，
      壬○○站在路中間擋住，不讓伊等走，而伊等在裡面時，
      被告李秉融有說「你們今天如果要走，腳都要把你們弄斷
      （台語）」，壬○○只是問伊「阿何，要怎麼處理」，壬○○講這句話時，他就擋在路上。伊與其他同行的人年紀
      都大了，聽到這些話都會害怕。…天色已晚，伊等想離開
      ，被告他們不讓伊等離開，伊問被告要怎麼辦，被告李秉
      融說「我在社會上打滾，來到這裡被漏氣，回去要怎麼交
      代」，伊又問他要怎麼處理，被告李秉融說不管有沒有找
      到金主，這筆錢一定要收到，伊就問他要收什麼錢，被告
      李秉融說伊等當仲介的把他裝瘋子（台語），他也要賺仲
      介費，叫伊等要把本來可以賺的仲介費拿出來給他們，伊
      說沒錢怎麼辦，被告李秉融說沒關係，寫單據給他就好，
      這時因為天色很晚了，被告李秉融就去旁邊的屋子裡當場
      寫了1 份文書出來，內容大概是說叫伊等要把仲介費賠給
      他們的意思，文書內容好像是限期1 星期要辦好借款，如
      果辦不好，他就要找伊等，聽被告李秉融這樣說之後，伊
      與同行的人都覺得很無奈，而且伊等年紀又大了，也想要
      趕快離開，所以就在李秉融拿出的那張文書上簽名等語綦
      詳，核與其於警詢、偵查中之證述情節相符。
    2.此外，經依序詰問證人甲○○、己○○、戊○○、丁○○
      、辛○○等人後，證人甲○○證稱：「有簽委託書，因為
      被告當中的李秉融說如果要走的話要把你們的腿打斷，要
      簽名才能走，不簽不行離開，我們大約有7 個人去，李秉
      融對我們這邊的人這樣說，當時壬○○在旁邊發脾氣說他
      去那邊幹什麼，說如果不講好不能回去，沒有簽名不能跑
      掉」等語，證人己○○證稱：「被告二人說金主沒來，無
      法放款，今天如果無法放款，就不能離開，我有聽到這段
      話，但是我現在不確定是誰講的，因為當時我們是一群人
      在場，我沒有直接跟被告二人接觸，我只是在旁邊觀看而
      已，…至於我當天簽的內容是什麼，因為我當天沒戴眼鏡
      ，天色又暗，所以我不知道我簽的是什麼內容，但是我知
      道沒有簽不能走。」、「（當時你有無聽到被告說如果走
      要打斷腳之類的話？）我有聽到這樣的話，我不敢走，我
      沒有問是誰說的。」、「（當時你有無看到誰擋住不讓你
      們走？）沒看到，因為當時我就是不敢離開。」等語，證
      人戊○○證稱：「對方認知說要借款，但我方只是要看土
      地，對方得知我們只是要看土地之後，對方有說沒有借成
      你們來做什麼，懷疑我們是要做不實的交易，並說就算借
      款沒成功，也要叫我們把介紹費拿出來，然後他們有說如
      果不拿出來就不能走，如果要走就要把腳打斷，現在想不
      出來是被告中的哪一位說的，我不清楚當天有沒人擋住路
      。」、「（之後有無人拿出委託書叫你們簽名？）是一個
      姓張的人把委託書交給何先生，說要把委託書簽出來，不
      簽不能走。」、「（拿出委託書說不簽不能走的人，是姓
      張的嗎？）我記不起來是誰說的。」、「（你剛才說時間
      已久，想不起是誰威脅你們不簽委託書就不能走，要打斷
      腿，但是你在98年1 月16日案發後的4 天，也就是同年月
      20日在警詢作筆錄時，明確陳述是小鄭、小李對你們大聲
      咆哮，並說你們不能離開，如果要離開要打斷你們的腳等
      語，你在警詢筆錄所說是否實在？）我在警詢所言實在，
      因為是在案發後4 天就做的筆錄，而且我和被告二人沒有
      什麼仇恨。」等語，證人丁○○證稱：「被告二人知道我
      們只是去看土地，有說不讓我們走，我們不敢走，被告二
      人他們有說如果我們走，就要打我們、踢我們，也有說如
      果誰離開就打斷誰的腿。」等語，及證人辛○○證稱：「
      丁○○說新社有一塊地要買賣貸款，我們到那邊是要看地
      ，看完地之後才能讓金主決定要不要放款，我們到的時候
      被告二人也在場，當被告二人得知我們不是要去放款只是
      要去看地的時候，被告二人不高興說不是來放款，反應很
      不好，口氣說不是來放款嗎，我說地都還沒看怎麼放款。
      」、「（你之前在警詢中說你們想離開，被告二人就恐嚇
      你們，你當時站得比較遠，沒有聽到是什麼，大概是說如
      果你們要走，就要找兄弟處理等語，於偵查中你又說，被
      告二人說如果離開就要打斷腳骨等語，是否實在？）那時
      我離比較遠，我有聽到他們說不讓我們走，口氣比較不好
      ，我是覺得又沒有什麼事，為何不讓我們走，我想走，有
      人跟我說如果要走腳骨會被人打斷，但是我不確定是誰跟
      我這樣說，時間已經過了那麼久了。」、「（請提示警卷
      第29頁辛○○警詢筆錄，你方稱今日時間已久你記不清楚
      ，而你在98年1 月16日案發後第4 天，也就是在同年月20
      日你在警察局說『期間我們要離開，李秉融、壬○○2 人
      就恐嚇我們…』這段話及你說『李秉融、壬○○口氣比較
      兇，讓我害怕不敢離開』這段話，距離案發時間比較近，
      你在警詢所言是否實在？）實在，因為當時作筆錄時距離
      案發當時比較近。」、「（被告2 人不讓你們離開的理由
      是什麼？）意思是說當天去看地就要辦成貸款，如果沒辦
      成，我們仲介當中有人要負責，並拿出一張紙叫我們要簽
      字，當時天色暗暗的我看不清楚紙張的內容，只有聽到說
      如果辦不成，我們仲介的要負責出錢，該付就要付，我是
      覺得這樣不合理，我印象中是說好像要我們仲介支付百分
      之五或百分之六的金額。」等語明確，核與渠等於警詢、
      偵查中之指訴相符，亦核與證人乙○○之上開證述若合符
      節。本院審酌證人乙○○、甲○○、己○○、戊○○、丁○○、辛○○之間，僅係兩兩相識，並非原即相互熟識之
      人，係因乙○○自張士奇處得悉有上開貸款事件可供參與
      仲介後，始輾轉由甲○○找己○○、由己○○找戊○○、
      由戊○○找丁○○，再由丁○○找辛○○參與仲介，而均
      參與其中，且本案經證人乙○○於98年1 月20日報警處理
      後，警方隨即於同日通知證人甲○○、己○○、戊○○、
      丁○○、辛○○到案說明，以渠等製作警詢筆錄之時間均
      甚相近觀之，渠等實無先行勾串證言之機會甚明。而經本
      院調查證據結果可知，證人乙○○等人自警詢時起，即就
      被告2 人確有對渠等這方口出「誰離開誰就有事情」、「
      腳骨不要的人就走」、「誰離開就打斷誰的腿」等現實之
      惡害相脅，要求渠等不要離開，並脅迫稱「倘若不在受託
      人欄簽名，沒有簽不能走」，而要求渠等在載有上揭備註
      欄文字之委託書受託人欄簽名等節，均一一指訴在卷，迭
      經偵查訊問及本院審理中進行交互詰問後，渠等仍就上開
      遭被告2 人出言脅迫、渠等均不敢自行離開及因而簽下委
      託書等節之證述，仍若合符節，倘非確有其事，渠等何以
      能為如此相符合致之證述。況證人乙○○、甲○○、己○○、戊○○、丁○○、辛○○等人與被告2 人間，均係於
      上揭時地碰面時始第一次見面，彼此間僅係分別代表金主
      方或地主方，意欲搓合上開貸款事件成立，俾使渠等各自
      分得仲介報酬，衡情，渠等雙方雖立場相對，惟利益係相
      輔共生，彼此間亦無任何仇恨怨隙或債權債務糾葛存在，
      證人乙○○等人料無甘冒偽證或誣告之重責，而刻意設詞
      誣陷被告2 人入罪之理。是以，證人乙○○、甲○○、己○○、戊○○、丁○○、辛○○在上揭時地到場後，一經
      發現辛○○僅係代表金主看土地，並非辦理貸款，且當日
      無任何仲介報酬可供分取時，渠等大可先行離開，倘非渠
      等當時確有受被告2 人脅迫，致行動自由遭受妨害，渠等
      實無可能在現場停留達1 、2 小時之久，渠等亦無必要在
      該處停留甚久之後，復無端書立委託書約定若未完成上開
      貸款案時，要以渠等未實際取得之百分之6 報酬作為損害
      賠償之舉，是以，被告2 人所辯：是證人乙○○不讓其他
      人離開，且他們自己同意委託書備註欄之內容云云，實與
      常情相悖。基此，本院認為證人乙○○、甲○○、己○○
      、戊○○、丁○○、辛○○所證：被告2 人有說「誰離開
      誰就有事情」、「腳骨不要的人就走」、「誰離開就打斷
      誰的腿」之脅迫言詞，有人站在上開土地旁之道路上，作
      勢阻擋渠等離開，渠等因年事已高，加以時間已晚，天色
      陰暗，渠等都不敢自行離開現場等語，核與事實較為相符
      ，較值採信。至被告2 人就此部分之辯解，即與事實不符
      ，要屬事後卸責之詞，不足採信。
    3.再者，被告李秉融自承其將上開委託書交付證人張士奇轉
      交予證人乙○○等人簽名之前，始在該委託書下方書寫「
      備註：如此貸款未能如期完成，所有金主方之代表（仲介
      ）願共同分擔6 ％（放款總金額）手續費之果」之內容乙
      節，業如前述。雖證人即被告李秉融於本院審理中先證稱
      ：至於其在委託書備註欄記載的內容，是因為如果大家日
      後完成放款的話，仲介的人可以分到仲介費，但是如果無
      法完成放款的話，其覺得是被耍了，其叫張士奇跟乙○○
      那邊的人確認是不是一定可以完成放款，如果不能完成的
      話就要負擔備註欄所寫的後果，叫張士奇問他們敢不敢這
      樣做，所以其在委託書備註欄寫好那些內容後就把委託書
      直接交給張士奇，叫張士奇拿給乙○○那邊的人看，乙○○那邊的人看完後也簽名上去云云。惟查，被告2 人僅為
      受證人廖泰呈委託辦理民間貸款之人，雖渠等與證人乙○○等人於98年1 月16日下午碰面後，確有因原先獲悉之錯
      誤放款訊息，致渠等於上揭時地知悉當日並未辦理貸款後
      ，存有遭人欺騙之感及有未能完成委託事務之憾，惟因上
      開錯誤訊息並未實際對任何人肇生損害，加以證人乙○○
      等人僅係居間介紹金主之仲介人員，衡諸論理法則及經驗
      法則，渠等並無必須擔保該次貸款事件一定要完成之義務
      ，詎被告2 人竟無故以上開言詞脅迫證人乙○○等人後，
      復要求證人乙○○等人須在載有「備註：如此貸款未能如
      期完成，所有金主方之代表（仲介）願共同分擔6 ％（放
      款總金額）手續費之果」此一內容之委託書內簽名，不簽
      不能離開，致證人乙○○等人或為求急於離開現場，不得
      已始在受託人欄簽名及書寫個人資料，或因受限於天色昏
      暗、渠等年老視衰，而未能看清楚上開委託書之備註欄內
      容，只得在聽聞被告2 人之上開脅迫言詞後，為求趕快離
      開該處，不得已始在渠等並無義務簽發之委託書內，簽名
      擔任受託人及書寫個人資料於其上乙節，分據證人乙○○
      到庭證稱：「…李秉融說不管有沒有找到金主，這筆錢一
      定要收到，我就問他要收什麼錢，李秉融說我們當仲介的
      把他裝瘋子（台語），他也要賺仲介費，叫我們要把本來
      可以賺的仲介費拿出來給他們，我說沒錢怎麼辦，李秉融
      說沒關係，寫單據給他就好，這時因為天色很晚了，李秉
      融就去旁邊的屋子裡當場寫了一份文書出來，內容大概是
      說叫我們要把仲介費賠給他們的意思，文書內容好像是限
      期一星期要辦好借款，如果辦不好，他就要找我們，聽李
      秉融這樣說之後，我與同行的人都覺得很無奈，而且我們
      年紀又大了，也想要趕快離開，所以就在李秉融拿出的那
      張文書上簽名。」、「（你方稱借款不成之後，被告二人
      有叫你簽一張文書，從這份委託書的哪裡可以看出來他們
      要叫你們出仲介費？）李秉融當時拿給我簽的就是這張委
      託書，當時李秉融是叫我們簽這張委託書，並說一週內要
      辦完委託書上的借款，如果一週內沒辦成該借款，他還是
      要向我們收仲介費，叫我們要付仲介費給他們，這是李秉
      融口頭跟我們大家說的話，應該就是委託書上備註欄所寫
      的內容。」、「（委託書是李秉融直接拿給你們簽名的，
      還是張士奇拿給你們簽名的？）是李秉融拿出委託書是要
      叫我們簽名，張士奇在旁邊說沒關係，他要先簽名，他是
      第一個簽名的，張士奇簽完之後，就拿給我，我就接著簽
      名，我簽完之後，就叫我方的仲介也簽名，有的人不簽，
      是我叫他們簽，簽完名之後，如何拿給李秉融的我忘了。
      」等語，證人甲○○證稱：「（你在簽委託書你的姓名年
      籍時，最下面的備註欄內容是否已經寫好了？）當天天色
      已晚我沒看清楚。」、「（你沒看清楚怎麼敢簽名？）因
      為大家都簽，沒有簽名沒辦法走，不然要怎麼樣。」、「
      （你是否知道你所簽的委託書內容是什麼？）是說如果貸
      款沒辦成，算是騙他，叫我們要出錢。」、「（你有在委
      託書上面簽名，協議過程你有無參與？）沒有。」等語，
      證人己○○證稱：「（委託書上你的簽名，是否是你簽的
      ？）是。」、「（你知道委託書上的內容是什麼？）不知
      道，當天天色已晚，我又沒帶眼鏡，所以我不知道委託書
      上面寫什麼，只知道沒簽不能走，我心想已經那麼晚了，
      只好簽下去。經我現在仔細觀看委託書的內容，備註欄所
      寫的內容是說如果委託書沒有辦成，簽名的人要負擔百分
      之六的意思，但是我當天在簽名時，備註欄應該有寫了這
      段話才對，不然我應該會直接簽在底下的空白處，也不會
      書寫的那麼擁擠，但是我當天沒有仔細看到委託書的內容
      ，也沒聽到在場的人口頭上談論到備註欄的內容，但是我
      只知道沒簽不能走。」、「（你是當代書的人，你在簽名
      的時候，為何沒看委託書上的內容嗎？）因為我人在外面
      ，有簽的人都走了，總不能只剩下我一個人在那裡，我怕
      都怕死了，怎麼敢不簽，別人都簽了。」等語，證人戊○○證稱：「（備註欄記載內容是他們要求你們要做的事情
      嗎？）是。」、「（剛才檢察官問你備註欄所載內容是否
      對方要求你們做的事，你說是，你怎麼會這樣說？）對方
      是先說你們來就是要介紹借款，既然你們來了，又借款借
      不成，就要負責，先簽委託書，之後再跟我們收帳，在簽
      名之前就先講好了。」、「（備註欄的條件你同意嗎？）
      我心裡認為不應該給，但是對方用威脅的手段，我也不得
      不簽名。」、「（你說對方用威脅的手段，是指何人、何
      時，用什麼方式威脅？）時間已久現在想不出來是誰講的
      ，但是我所指的是說有人講不簽委託書不能走，我不確定
      這樣說的人是誰。」、「（你方稱委託書備註欄上所記載
      的內容，是你有在簽名前聽到，當時你有明白同意說如果
      貸款沒貸成，金主方面的人要支付百分之6 ？）沒有，這
      是2 、3 個人還是3 、4 個人在提這件事，包括張先生還
      有乙○○，我們這邊還有辛○○、丁○○好像也有在講，
      我只是站在後面沒有參與討論。」等語，證人丁○○證稱
      ：「（簽委託書之前有沒有說要怎麼處理？）有人在討論
      ，我只是在旁邊而已。」、「（委託書備註欄所載內容是
      說如果貸款不成，你們金主的代表要負擔手續費，你在簽
      名時，備註欄內容寫好了嗎？）有。」、「（你有同意備
      註欄記載的內容嗎？）我是同意大事化小事。」、「（備
      註欄的內容明顯對你們不利，為何你要同意？）因為被告
      二人說沒有簽不能走。」、「（委託書上你有簽名，而你
      說你簽名時備註欄上已經有記載那兩行字，所以你簽名時
      就知道委託書的內容是什麼？）我不瞭解，我只知道簽名
      時備註欄上面有寫那兩行字，但我沒有詳細看那兩行字的
      內容。」、「（你在簽委託書之前有無討論過內容？）沒
      有。」、「（根據委託書內容，如果貸款沒辦成，金主方
      面的人要支付百分之6 ，你在現場有聽到這樣的話嗎？）
      當時晚了，我沒聽到。」等語，及證人辛○○證稱：「（
      你在委託書上面簽名時，這張委託書備註欄的那兩行字是
      不是已經寫上去了？）當時天色很暗，我沒有注意到，有
      人說簽一簽要趕快走了，我沒有看備註欄的那兩行字。」
      、「（你都沒看清楚整個委託書裡面有寫什麼文字，你怎
      麼敢簽？）簽一簽才能走。」、「（你簽委託書時到底是
      誰跟你說簽一簽，不簽不能走？）是乙○○、甲○○拿委
      託書過來叫我們簽一簽，如果不簽不能走。」等語綦詳，
      互核亦相符。
    4.綜觀上開證人之證述可知，證人乙○○等人聽聞被告2 人
      所言「誰離開誰就有事情」、「腳骨不要的人就走」、「
      誰離開就打斷誰的腿」等脅迫言詞後，既有上述不敢自行
      離開現場之情況發生，其後，復見被告李秉融提出之委託
      書交付乙○○等人簽名，並聽聞被告2 人接續脅迫稱「倘
      若不在受託人欄簽名，沒有簽不能走」等語，致渠等雖明
      知並無應允上開委託書備註欄所載條件之義務，惟仍被迫
      在該委託書受託人欄簽名，由此益徵證人乙○○等人亦係
      受被告2 人脅迫，始為上開無義務之事，至為灼然。
（四）至證人乙○○、甲○○、己○○、戊○○、丁○○、辛○○6 人間，對於究竟是被告中之何人對渠等口出上開脅迫
      言詞、被告李秉融有無拿棍子恫嚇之舉動、被告壬○○有
      無站在路口阻擋之舉動、乙○○有無當場生氣斥罵同行之
      人之情事、委託書備註欄之內容係由何人於何時所寫等節
      之陳述，雖互有部分出入，然在當時證人乙○○、甲○○
      、己○○、戊○○、丁○○、辛○○6 人均係於本案發生
      前一日始邀約一同前往之人，彼此間為兩兩相識之兼職仲
      介人員，而非熟識已久之人，渠等對於當天在現場所發生
      之情況，自非每人均可全盤掌握，渠等所記憶之情節固有
      若干出入之處，諒與渠等之角色究係負責與被告該方或居
      間之張士奇談話之人（即乙○○）、在旁三兩等候之人或
      係代表金主前往現場勘查土地之人之不同，而會影響渠等
      參與之程度，此外，亦會受證人乙○○、甲○○、己○○
      、戊○○、丁○○、辛○○之年紀高低、注意力所及事物
      不同及對案發過程之之記憶重點不同所致，此乃屬人情之
      常，尚難以此即認渠等之證述，俱不可信。是以，本院認
      為證人乙○○、甲○○、己○○、戊○○、丁○○、辛○○6 人上開所言，經本院調查證據後認定與事實相符者，
      仍可作為認定被告2 人涉有本案犯罪之依據。至證人乙○○所指上揭被告李秉融、壬○○等出言斥罵或持棍子之行
      為，尚屬於被告2 人為表彰氣憤所為之舉動，實未達於對
      證人乙○○等人施以強暴行為或限制渠等行動自由之強度
      甚明。
（五）末查，雖證人張士奇到庭證稱：「（你們金主方的代表在
      協調過程中，被告二人有無對你及其他金主方代表恐嚇這
      些行為？）對我並沒有，我不知道被告二人有沒有恐嚇其
      他人。」、「（李秉融、壬○○當天在場時，有無對乙○○等人恐嚇，誰離開就斷誰個腿等語？）我沒有聽到這些
      話。」、「（後來在場是誰說要斷手斷腳這些話？）我沒
      聽到，我不清楚。」等語在卷，惟本院審酌現場人數非少
      ，而張士奇又係受被告壬○○委託與證人乙○○搭線接觸
      之人，且被告2 人於上揭時地得知證人乙○○等人到場僅
      係勘查土地，而非辦理貸款事務時，係推由證人張士奇居
      間與證人乙○○協調，衡情，被告2 人自無可能對證人張
      士奇施以任何脅迫行為之理，始符常情。惟被告2 人縱未
      以上開恫嚇言詞脅迫證人張士奇，然渠等出言脅迫證人乙○○等人之情，既經本院認定屬實，業如前述，本院自不
      得以證人張士奇1 人所陳未受脅迫之情，即遽論證人乙○○、甲○○、己○○、戊○○、丁○○、辛○○6 人所言
      均非事實。再者，證人張士奇雖另稱：得知當天無法放款
      後，因為地土的兒子下週二需要用錢，伊就提議說這筆錢
      就由伊等仲介先出錢來代墊給地主的兒子使用，地主提供
      土地做第三胎抵押設定，要抵押給伊等出錢之仲介做擔保
      ，當時伊等是有9 個仲介上去，有兩人聽到說要出錢就不
      同意，其中1 位男性說他只是去買花跟他無關，另1 名女
      性說她是湊熱鬧的，跟她無關，所以仲介只剩7 個人簽下
      委託書，委託書的目的是說伊等7 人簽名的仲介去找金主
      貸款給地主；簽立委託書的行為及委託書的內容是伊跟乙○○方面的人決定之後，推由伊向壬○○拿委託書，並告
      知伊與乙○○方面的人決定之做法，壬○○就直接拿一張
      委託書出來給伊，伊與乙○○方面的人就照剛才所說的約
      定內容去簽名。委託書備註欄內所載內容就是伊所說之約
      定內容，照委託書內容之百分之6 手續費包含伊等出借給
      地主兒子的35萬元，百分之6 是佣金比例，那百分之6 手
      續費沒有說要給誰，備註欄的字句伊不知道是誰寫的，內
      容是伊等在簽委託書之前所約定的，伊有同意備註欄的內
      容，當時沒有寫明大家要共同出資35萬元借給地主的兒子
      ，原因是因為每個人的資力不一樣，有些人沒有同意，所
      以沒有寫大家分擔的金額，才會在3 天後要集合仲介來討
      論這件事，當時寫委託書最主要的原因是我們有簽名的仲
      介都有權利去找地主來借錢云云，核與被告李秉融、壬○○所陳述之委託書備註欄加註原因不同，亦與證人乙○○
      、甲○○、己○○、戊○○、丁○○、辛○○所證述係遭
      被告2 人脅迫始在該委託書受託人欄簽名之情節相左，加
      以證人廖泰呈於本院審理中證稱：不知被告和被害人間有
      簽立一份委託書，伊是想要借錢來還清二胎貸款，伊跟被
      告說請他幫伊辦貸款，問被告看能不能借多一點，伊先要
      拿20萬元，而且這幾天就要，希望能夠快一點，被告2 人
      是說儘量，但沒有辦法立刻給我，而且被告2 人有說土地
      已經有辦過二胎借款，所以借款的額度有限，沒有保證說
      20萬元一定會先拿給伊，他們2 人是說會儘量幫忙；如果
      借不到錢，被告2 人就拿不到佣金，他們也不用給伊任何
      賠償；伊未與金主方面的仲介約定如果貸款不成，對方須
      負擔百分之6 的手續費即如委託書備註欄的記載等語明確
      ，亦與證人張士奇之上開證述有異。況證人張士奇嗣經被
      告之共同選任辯護人質以「你可否解釋為何當時要寫備註
      欄的內容」此一問題時，證人張士奇即改稱：伊不清楚當
      時是誰寫下百分之6 的手續費這些文字，因為百分之六是
      伊等在事成之後要向地主要求的佣金成數，與伊等答應要
      借給地主兒子的35萬元不相干，是誰寫下去的伊不知道，
      備註欄的條件伊個人是同意的，但在伊簽名時，備註欄的
      文字還沒寫，那時候伊等7 個仲介先研議要如何處理貸款
      的事情及請客的事情，當時研議是百分之6 的佣金一定要
      載明，有簽名的人才能分這筆錢，沒有簽的人不能分錢云
      云，復經被告之共同選任辯護人質以「委託書備註欄說是
      沒談成要出錢，而你方才又說備註欄的條件你個人是同意
      的，你為何會同意」此一問題時，證人張士奇復改稱：伊
      同意的是說可以拿百分之6 的佣金，並不是同意要伊在沒
      談成貸款時，支付百分之6 的佣金給人家云云，末經本院
      質以「現場的這些仲介有無同意要付35萬元」、「大家既
      然連35萬元都不願意拿出來借地主的兒子，大家有可能當
      場同意將百分之6 的仲介費（粗估約50餘萬元）交給地主
      或被告嗎」、「你於偵查中說是李秉融落實成文字寫在委
      託書上，是否代表是李秉融寫下備註欄的文字」等問題時
      ，證人張士奇反答稱：大家當場知道地主的兒子沒有急著
      要用錢，但是沒有決意說要拿35萬元出來要借地主的兒子
      ；35萬元當場大家並沒有說不願意，當場只是沒有結論說
      每個人要出多少錢，當天是說要3 天處理35萬元的事情；
      當時現場很雜，同時存在著貸款的問題、請客的問題、權
      狀的問題，委託書是伊向壬○○拿來簽名的，7 個仲介簽
      完名之後，伊把委託書拿給誰伊忘了，伊沒有印象云云，
      前後陳述明顯矛盾不一，顯示證人張士奇到庭所為證述，
      核與事實不符，不足採信。是以，證人張士奇之證述，自
      不足以作為對被告2 人有利之認定依據自明。
（六）另，證人廖泰呈對於被告2 人要求證人乙○○等人在上開
      委託書內簽名，及被告李秉融在上開委託書內手寫加註備
      註欄內容等節，均一無所悉，被告李秉融、壬○○亦自承
      並未就委託書加註備註欄乙事告知證人廖泰呈，此外，證
      人廖泰呈在證人乙○○到場後約1 小時即進入屋內，未在
      觀諸被告2 人與乙○○等人間之互動情形，而證人廖泰呈
      在上開1 小時期間，僅有見到張士奇與乙○○間相互協調
      談話之階段，並未親見其後所發生證人乙○○等人遭被告
      2 人出言脅迫，並簽下委託書之情景，則證人廖泰呈縱到
      庭證稱並未見到被告2 人脅迫證人乙○○之情形，此乃案
      發前之光景，亦難據此作為對於被告2 人有利之認定依據
      甚明。又證人鄭安義固到庭證稱：伊並非去看土地，只是
      一起去新社買花而已，伊在馬路那邊等他們，等到晚上7
      、8 點，他們在簽名，伊不知道他們在做什麼…；乙○○
      有出來叫伊，伊說不簽委託書，乙○○就離開了，在伊離
      開到旁邊去時，乙○○就知道伊不是一起去看土地的人，
      乙○○已經知道伊不是金主方的代表等語在卷，惟查證人
      鄭安義僅係隨同乙○○等人一同到場之人，自始至終即與
      本案土地貸款仲介事務無關，其於被告2 人、張士奇與乙○○等人為當日無法完成上開貸款案乙事來回討論時，亦
      未參與其中，僅是離開至較遠之馬路旁等候，顯見證人鄭
      安義並未見聞事件全貌，縱其陳述未聽聞被告2 人出言脅
      迫云云，亦不得概以其片面所述，即遽認證人乙○○、甲○○、己○○、戊○○、丁○○及辛○○之證述不實，是
      證人鄭安義亦無從供本院作為對於被告2 人有利之認定依
      據，附此敘明。
（七）綜上所述，足認被告2 人前揭所辯，無非事後推諉飾卸之
      詞，不足採信。是本案事證明確，被告2 人所犯強制罪犯
      行足堪認定，均應依法論科。
二、核被告李秉融、壬○○所為，係犯刑法第304 條第1 項之強
    制罪。被告2 人間就上開犯行，具有犯意聯絡及行為分擔，
    應依刑法第28條規定論以共同正犯。被告2 人以上揭脅迫行
    為妨害告訴人乙○○、甲○○、己○○、戊○○、丁○○、
    辛○○行使自由權利後，復於密接之時間內，在同一地點，
    利用同一機會，接續以脅迫行為使告訴人乙○○等6 人行無
    義務之事，屬接續犯之事實上一罪關係，各僅論以一罪。又
    被告2 人共同以一強制行為，侵害告訴人乙○○等6 人之自
    由法益，各係一行為觸犯數罪名，為想像競合犯，各應依刑
    法第55條規定從一重論以強制罪一罪。爰審酌被告2 人犯罪
    之動機及目的僅因案發當日未能完成貸款行為，即出於氣憤
    ，為求教訓告訴人乙○○等6 人，竟對告訴人乙○○等6 人
    犯本案強制罪，渠等業已違法，除對告訴人乙○○等6 人之
    自由法益造成損害外，亦有危害社會安全之虞，渠等所為殊
    不可取，本應重懲，惟斟酌被告2 人之品行尚可、前無不良
    素行、生活狀況及犯罪後之態度等一切情狀，分別量處如主
    文所示之刑及均諭知易科罰金之折算標準，以資懲儆。
三、另本案被告2 人行為後，刑法第41條第2 項至第8 項雖業於
    97年12月30日修正，經總統於98年1 月21日公布，並於98年
    9 月1 日施行。其中刑法第41條第1 、3 、8 項再於98年12
    月15日修正其文字、第7 項刪除「裁判」2 字，同時增訂同
    條文第9 、10項之規定後，經總統於98年12月30日公布生效
    後施行。而按行為後法律有變更者，適用行為時之法律，但
    行為後之法律有利於行為人者，適用最有利於行為人之法律
    ，刑法第2 條第1 項定有明文，係採從舊從輕之原則。而所
    謂法律有變更，係指足以影響行為之可罰性範圍及其法律效
    果之法律修正而言，易科罰金、易服勞役之折算標準及其期
    限涉及裁量權之行使，屬於科刑規範事項，其折算標準於裁
    判時並應於主文內諭知，與一般純屬執行之程序有別，是如
    新舊法對易科罰金、易服勞役之折算標準及期限各有不同時
    ，應依前揭規定，比較適用最有利於行為人之法律，有最高
    法院96年度臺非字第58號、第234 號判決可資參照，惟有關
    易服社會勞動折算標準為6 小時折算1 日，期限為最長1 年
    ，修正後刑法第41條第2 項、第3 項、第5 項已定有明文，
    其標準係屬固定，並不涉及法院裁量權之行使，非屬科刑規
    範事項變更，而本件又無修正後刑法第41條第9 、10款之情
    形，至上開修正後刑法第41條第1 、3 、7 、8 項則屬文字
    之修正刪改，均不生新舊法比較之問題，故本件無刑法第2
    條法律變更規定之適用。又依刑事訴訟法第479 條第2 項規
    定，可知該易服社會勞動乃係屬執行檢察官之權限，是本件
    自無須再於主文中另諭知易服社會勞動之折算標準，附此敘
    明。
貳、無罪部分：
一、公訴意旨另以：李秉融、壬○○於98年1 月16日下午6 時許
    ，自乙○○等人處取回上開委託書後，竟基於恐嚇取財之犯
    意，再要求告訴人乙○○等人每人必須交付5 百元，辦桌請
    二胎金主吃飯始得離開，致告訴人乙○○等6 人心生畏懼，
    每人均交付5 百元給被告2 人，迄於同日下午6 時許，告訴
    人乙○○等6 人及鄭安義始得離去，因認被告2 人就此部分
    另涉犯刑法第346 條第1 項之恐嚇取財罪嫌云云。
二、本件公訴人認被告2 人涉有上開恐嚇取財犯行，無非係以告
    訴人乙○○、甲○○、己○○、戊○○、丁○○、辛○○之
    指訴、委託書等，為其主要論據。惟按，犯罪事實應依證據
    認定之，無證據不得認定犯罪事實。又不能證明被告犯罪者
    ，應諭知無罪之判決。刑事訴訟法第154 條第2 項、第301
    條第1 項分別定有明文。又事實之認定，應憑證據，如未能
    發現相當證據，或證據不足以證明，自不能以推測或擬制之
    方法，為裁判基礎；且認定犯罪事實所憑之證據，雖不以直
    接證據為限，間接證據亦包括在內，然而無論直接證據或間
    接證據，其為訴訟上之證明，須於通常一般之人均不致有所
    懷疑，而得確信其為真實之程度者，始得據為有罪之認定，
    倘其證明尚未達到此一程度，而有合理之懷疑存在而無從使
    事實審法院得有罪之確信時，即應由法院為諭知被告無罪之
    判決，此有最高法院40年度台上字第86號判例意旨及同院76
    年度台上字第4986號判例意旨可資參照。
三、訊據被告李秉融、壬○○堅決否認有何公訴意旨載稱之上開
    恐嚇取財犯行，辯稱：渠等當天請二胎金主朱王寶玉到場等
    候，乙○○他們到場後卻說只是看土地，不是要放款，渠等
    見狀，認為當日應該無法完成貸款，只好請二胎金主朱王寶
    玉先行離開，之後，辛○○又說有辦法繼續完成貸款案，但
    要渠等提供土地權狀影本，渠等認為要向二胎金主索取土地
    權狀影本，當天應該要大家一起出錢請二胎金主吃飯道歉才
    對，所以才會向乙○○等人收取每人5 百元之費用，渠等自
    己也有出錢，張士奇也有出錢，只是當天晚上經聯絡二胎金
    主後，二胎金主表示很忙不要吃飯，會將土地權狀影本傳真
    給渠等，渠等要將錢還給乙○○等人等語。經查：
（一）被告2 人有於上揭時地透過張士奇轉知證人乙○○、甲○○、己○○、戊○○、丁○○、辛○○6 人，表示要請二
      胎金主吃飯，請渠等每人支付5 百元作為吃飯費用，經乙○○向甲○○、己○○、戊○○、丁○○（由己○○墊付
      ）、辛○○等人各收取5 百元後，全數交付被告李秉融收
      執，另證人張士奇及被告壬○○亦有分別支付5 百元予被
      告李秉融等情，業據證人張士奇、乙○○、甲○○、己○○、戊○○、丁○○、辛○○於本院審理中證述明確，被
      告李秉融、壬○○就此部分亦不爭執，是以，證人乙○○
      、甲○○、己○○、戊○○、丁○○、辛○○於上揭時地
      離開現場前，確有分別交付5 百元予被告李秉融、壬○○
      之事實，合先認定。
（二）惟被告2 人向證人乙○○、甲○○、己○○、戊○○、丁○○、辛○○收取上開5 百元之目的，係為作為當天宴請
      二胎金主朱王寶玉吃飯賠罪之費用，另在場之張士奇及被
      告2 人亦有分別支付5 百元計入上開宴客費用乙節，業據
      證人張士奇、李秉融、壬○○到庭證述明確，由是足認被
      告2 人所辯：收取5 百元係為宴請二胎金主朱王寶玉吃飯
      賠罪之費用等語，非屬子虛。況被告李秉融於98年1 月16
      日下午2 時30分許，確有邀得二胎金主朱王寶玉到場等候
      ，嗣因證人乙○○等人到場後，因辛○○僅代表金主勘查
      土地，而非放款，被告李秉融認為當日無法完成放款目的
      ，即請朱王寶玉先行離開乙節，亦據證人張士奇於本院審
      理中證述在卷，核與被告2 人就此部分之辯解相符，足證
      被告2 人所辯非虛。加以被告2 人在對證人乙○○等收取
      上開5 百元費用時，業已表明要證人乙○○等人一同前往
      用餐，惟經證人乙○○等人認為天色已晚不願前往，始會
      由被告李秉融收執上開費用總額後，另與被告壬○○邀約
      二胎金主朱王寶玉吃飯。綜上足認被告李秉融、壬○○告
      訴人乙○○等人收取上開5 百元費用之目的，並無任何意
      圖為自己不法所有之故意存在，渠等所為，自與刑法第34
      6 條第1 項之恐嚇取財罪嫌之犯罪構成要件有間，本院自
      不能遽以該罪繩之。
（三）綜上所述，公訴人所舉證據，尚不足以證明被告2 人於上
      揭時地向告訴人乙○○等人收取5 百元費用之行為，係基
      於意圖為自己不法所有之犯意而為。此外，本件復查無其
      他積極證據足認被告2 人確有公訴意旨所載稱之上開恐嚇
      取財犯行，不能證明渠等犯罪，揆諸前揭法條及判例意旨
      ，就此部分自諭知被告2 人均無罪。
據上論斷，應依刑事訴訟法第299 條第1 項前段、第301 條第1
項，刑法第28條、第304 條第1 項、第55條、第41條第1 項前段
，刑法施行法第1 條之1 第1 項、第2 項前段，判決如主文。
本案經檢察官張容姍到庭執行職務
中    華    民    國    99    年    3     月    17    日
                  刑事第十八庭  審判長法  官  高文崇
                                      法  官  張清洲
                                      法  官  胡芷瑜
以上正本證明與原本無異。
如不服本判決，應於收受送達後10日內向本院提出上訴書狀，並
應敘述具體理由；其未敘述上訴理由者，應於上訴期間屆滿後20
日內向本院補提理由書（均須按他造當事人之人數附繕本）「切
勿逕送上級法院」。
                                      書記官  沈慧玲
中    華    民    國    99    年    3     月    17    日
附錄論罪科刑法條
刑法第304條（強制罪）
以強暴、脅迫使人行無義務之事或妨害人行使權利者，處3 年以
下有期徒刑、拘役或3 百元以下罰金。
前項之未遂犯罰之。

司法院資訊處製作；財團法人民間司法改革基金會備份。
